【裁判字號】    98,簡上,7
【裁判日期】    981030
【裁判案由】    給付借款
【裁判全文】
臺灣基隆地方法院民事判決               98年度簡上字第7號
上  訴  人  丙○○（即乙○○之承受訴訟人）
            丁○○（即乙○○之承受訴訟人）
兼  上一人  甲○○（即乙○○之承受訴訟人）
訴訟代理人
被  上訴人  己○○
上當事人間請求給付借款事件，上訴人對於中華民國97年7月25
日本院基隆簡易庭97年度基簡字第293號第一審判決提起上訴，
本院第二審合議庭於98年10月23日言詞辯論終結，判決如下：
    主      文
原判決廢棄。
被上訴人在原審之訴駁回。
第一、二審訴訟費用新臺幣伍仟貳佰伍拾元，由被上訴人負擔。
    事實及理由
甲、程序方面：
一、本件原審被告乙○○(下稱乙○○) 於原審宣判後之97年8月
    14 日死亡，經其繼承人丁○○、丙○○、甲○○等3人檢具
    乙○○除戶戶籍謄本及全戶戶籍謄本聲明承受訴訟，依民事
    訴訟法第175條第2項規定，核無不合。
二、被上訴人己○○未於最後言詞辯論期日到庭，經合法通知，
    無正當理由未於言詞辯論期日到場，無民事訴訟法第386條
    所列各款情形，准上訴人為一造辯論。
乙、實體方面：
一、本件被上訴人起訴主張：上訴人之被繼承人乙○○於民國94
    年4月23日向原告借款新臺幣(下同)20萬元，約定應於95 年
    4月5日清償，詎清償期屆至後，仍不為清償，迭催不付，為
    此本於消費借貸之法律關係提起本件訴訟。並聲明：乙○○
    應給付被上訴人20萬元，及自95年4月5日起至清償日止，按
    週年百分之5計算之利息。乙○○於原審經合法通知，未於
    言詞辯論期日到場，亦未提任書狀為任何聲明或陳述。
二、本件原審以乙○○向被上訴人借款20萬元，本件消費借貸關
    係存在於兩造間，判決被上訴人全部勝訴。上訴人全部聲明
    不服，聲明：原判決廢棄，並駁回被上訴人在原審之訴。上
    訴人之上訴理由為：
    (一)觀諸被上訴人所提出之借據影本，其上記載乙○○向被上
      訴人所借款項分別為10,000元、30,000元、20,800元、3,
      200元、20,000元、86,000元、12,000元、32,000元，合
      計應係21,4000元，與該借據上所記載之借款總額係200,0
      00元及被上訴人所主張之借款總額係200,000元之情，均
      不相符，其內容真實性，已然可疑。再者，被上訴人所提
      出之本票影本其上記載「憑票准於94年4月23日無條件擔
      任兌付」，發票日部分則記載「95年4月5日」，發票人欄
      則空白，顯有一般智識正常之人所不會發生之到期日晚於
      發票日及未填載發票人等錯誤，則乙○○是否確實係在了
      解本票所代表之意義之情形下而簽發該本票，亦不無可疑
      。另乙○○於68年間曾因發生車禍導致大腦功能永久損傷
      之器質性腦病變，造成智力退化，智商落於邊緣性智能不
      足，判斷力、理解力，相當於國中後段班學生等事實，亦
      有乙○○之身心障礙手冊影本、臺北市立聯合醫院96年3
      月29日北市醫事字第09630880300號函暨所附病歷、該院9
      6年8月9日北市醫興字第0963235950 0號函存卷可按，則
      乙○○係在不了解借據及本票意義之情形下簽立上開借據
      及本票，衡情甚屬可能之事。被上訴人所提出之借據及本
      票既有上述瑕疵及明顯錯誤，自無從用以佐證被上訴人主
      張之真實性。
    (二)被上訴人雖又主張：乙○○自93年7月5日起至94年5月9日
      止，陸續向其借錢共計200,000元，並允諾待95年4月5日
      領得勞工保險老年給付金後即會清償，乙○○93年至95
      年間經濟生活困苦，沒有收入，這2年皆是其資助乙○○
      等語。但按依社會生活經驗法則，一般人之所以願意借錢
      予他人通常係基於特定親誼或相信借錢之人確有清償之能
      力。被上訴人既係社會生活經驗豐富之成年人，實難想像
      上訴人會願意在與乙○○無特殊親誼，且明知乙○○經濟
      困頓無收入來源，僅憑乙○○口頭陳稱將來有勞工保險老
      年給付金可以清償之情形下，即陸續在2 年內多次借款予
      乙○○總計金額高達200,0 00元，是被上訴人上開主張亦
      有悖於常情之議。
    (三)此外，被上訴人復未提出其確實有交付金錢予乙○○之證
      據以供查證，依前揭說明，自不能僅憑被上訴人片面主張
      即認定被上訴人與乙○○間確有消費借貸關係存在。
三、被上訴人雖未於最後言詞辯論期日到庭，惟據其以往之聲明
    ：駁回上訴。被上訴人之答辯意旨與原審均屬相同予以引用
    ，並請求訊問證人戊○○、庚○○以證明被上訴人與乙○○
    間確有消費借貸關係存在。
四、得心證之理由：
    被上訴人起訴主張上訴人之被繼承人乙○○向其借款20萬元
    迄未清償之情，此為上訴人所否認，則被上訴人自應就其主
    張被上訴人與乙○○間有20萬元消費借貸關係之事實負舉證
    責任，因此本件之爭點即為被上訴人有無陸續交付20萬元與
    乙○○？查：
(一)觀諸被上訴人在原審提出之借據其上僅載明：「向己○○借
    貳拾萬元95年4月5日全部還清  乙○○」等語，單憑借據之
    隻字片語，尚難證明被上訴人確已將20萬元交付與乙○○，
    另被上訴人在原審提出之由乙○○簽發之本票，至多亦僅能
    證明乙○○確有簽發該本票，亦無從證明乙○○確已收受該
    20萬元借款。
(二)被上訴人在本院審理時所聲請訊問之證人庚○○於本院調查
    時固證稱：「(你認識乙○○嗎？)不認識，但是有看過這個
    人，我們是一起去大陸辦結婚的。」「(你有親自見聞到乙○○跟己○○借錢嗎？)好像是94年或者95年的三月八日，
    我與乙○○還有己○○一起出國去大陸貴州，當時在中正機
    場我有聽到乙○○開口跟己○○借錢，連機票前也都是己○○幫乙○○出的。」「(借多少錢？)我的部分是一次付清12
    萬元。乙○○的部分是借6萬多元不含機票錢。如果含機票
    錢大概要8至9萬元，要含大陸的住宿費用。」「(你有看到
    己○○把6萬多元交給乙○○嗎？)有。己○○就是把我給他
    的12萬元中的6萬多元交給乙○○。」證人戊○○於本院調
    查時亦證稱：「(你是否認識乙○○？)做工認識的。我見過
    乙○○二次。一次是到坪林鄉做工，一次是到己○○家，總
    共工作12天。」「(你有無親自看到或者聽到乙○○有向己○○借錢？)有，乙○○經常向己○○借錢，至於借多少錢
    我不知道。」「(你有看到己○○把錢交給乙○○？)有，差
    不多四、五次。乙○○也有跟我提到跟己○○借那麼多錢不
    知道該怎麼還。」「(交付的金錢是多少錢？)有時候1萬多
    元，有時是幾千元。」「(你有看到乙○○有開本票或者借
    據給己○○嗎？)有，應該是工作的最後一天，就是算工錢
    的時候。」「(乙○○有寫什麼？)乙○○有寫借據給己○○
    。至於有無寫本票，那麼久了，我不清楚。」「(你們是何
    年、何月、何日到坪林、還有己○○的家中工作？)94年4月
    份。」「(為何你那麼確定是94年？)因為乙○○沒有飯吃。
    」等語，然本院依職權調借台灣基隆地方法院檢察署96 年
    度偵字第5161號被上訴人告訴乙○○等詐欺案件偵查卷宗，
    觀諸卷附之借據(見95年度他字第773號偵查卷第9頁)，該借
    據共有2紙，右方係載明乙○○陸續向被上訴人借款之時間
    及金額，左方係載明乙○○向被上訴人借款20萬元及願清償
    之日期，然被上訴人於原審卻僅以左方之借據為起訴狀附件
    ，以附和其起訴狀所稱乙○○於94年4月23日向其1次借貸20
    萬元之事實，與之前被上訴人在檢察官偵訊時所指稱乙○○
    係陸續向其借款20萬元之情形並不相符，乙○○究係一次或
    陸續向被上訴人借款20萬元，已堪質疑？又因乙○○始終否
    認有向被上訴人(即該案告訴人，下均稱被上訴人)借款20
    萬元，檢察官乃於96年5月10日偵查庭訊時訊問告訴人「你
    稱你有借錢給乙○○，除了你之前提出之借據外，尚有何證
    據？」被上訴人回以「沒有」等語(見95年度他字第773號偵
    查卷第124頁)，被上訴人在該刑事偵查時，且當時乙○○仍
    在世(本院按乙○○係於97年8月14日死亡)，倘若確有目睹
    借款始末之證人，何以被上訴人於檢察官數次偵訊時均未就
    此有所陳述或舉證，並令乙○○與證人當場對質，如此真相
    即能大白，何以遲至乙○○死亡後即本院調查之98年4月1日
    始具狀稱有證人戊○○、庚○○可以證明被上訴人與乙○○
    間確有借款之事實，此更有可議。再者，證人庚○○於本院
    審理時固明確指證乙○○於94年或95年之3月8日(按應係94
    年3月8日)在中正機場向被上訴人借款6萬多元等語，然此與
    被上訴人在該偵查卷所提出之右方借據所載之金額及時間無
    一相符，又證人戊○○於本院審理時亦證稱其與乙○○曾幫
    被上訴人工作，前後總計工作12天，其目睹乙○○約4、5次
    向被上訴人借錢，金額約幾千至1萬餘元不等等語，然觀諸
    被上訴人在該偵查卷所提出之右方借據，借款日期分別為93
    年7月5日、94年2月4日、94年4月10日、94年5月9日等，借
    款之間隔至少亦有1月之久，借款金額亦至少均在1萬元以上
    ，證人庚○○、戊○○所為之證述顯與該偵查卷所附借據所
    載之逐次借款之時間及金額均不相符，均難以採信。
五、綜上所述，被上訴人未能舉證證明其與乙○○間就20萬元確
    有消費借貸關係存在，自難令乙○○應就本件消費借貸契約
    負貸與人之責任，被上訴人與乙○○既無本件消費借貸契約
    之法律關係存在，從而，被上訴人依據消費貸款契約及繼承
    之法律關係，訴請上訴人給付20萬元，及自95年4月6日起至
    清償日止，按年息百分之5計算之利息，洵屬無據，不應准
    許。原審判令上訴人應悉數給付，容有未洽。上訴意旨指摘
    原判決不當，求予廢棄改判，為有理由，爰由本院將原判決
    予以廢棄，並改判如主文第二項所示。
六、據上論結，本件上訴為有理由，依民事訴訟法第436條之1第
    3項、第450條、第385條第1項前段、第78條、第87條第1項
    ，判決如主文。
中    華    民    國    98    年    10    月    30    日
                  民事庭審判長法  官  徐世禎
                              法  官  陳湘琳
                              法  官  林淑鳳
以上正本係照原本作成。
本件判決不得再上訴。
中    華    民    國    98    年    10    月    30    日
                              書記官  周素秋


司法院資訊處製作；財團法人民間司法改革基金會備份。
